臺灣高等法院臺中分院民事判決
108年度重上字第144號
上  訴  人  鄭凱夫  

            鄭豪益

            賴采盈


共      同
訴訟代理人  許嘉昇律師
上  訴  人  張君名  

訴訟代理人  曾偉哲律師
            謝明智律師
複 代理 人  朱奕縈律師
上列當事人間請求損害賠償事件，兩造對於民國108年6月11日臺
灣彰化地方法院105年度重訴字第183號第一審判決提起上訴，本
院於110年7月21日言詞辯論終結，判決如下：
    主  文
原判決關於命乙○○給付丙○○逾新臺幣肆佰陸拾參萬陸仟陸佰參拾
元本息部分，及該部分假執行之宣告，暨訴訟費用之裁判均廢棄
。
上開廢棄部分，丙○○在第一審之訴及假執行之聲請均駁回。
乙○○之其餘上訴、丙○○、丁○○、戊○○之上訴均駁回。
第一、二審訴訟費用，關於丙○○、丁○○、戊○○上訴部分，由丙○○
、丁○○、戊○○負擔；關於乙○○上訴部分，由丙○○負擔十分之三，
餘由乙○○負擔。
    事實及理由
一、程序部分：
    按第三審上訴之聲明，不得變更或擴張之，民事訴訟法第47
    3條第1項定有明文。是依此規定反面解釋，上訴人對於第一
    審法院全部敗訴之判決，僅就一部分提起上訴時，自得於第
    二審言詞辯論終結前擴張上訴聲明，此觀民事訴訟法於第二
    審程序未設有如第473條第1項之禁止規定甚明(最高法院28
    年渝上字第1209號判例參照)。故上訴人得於第二審言詞辯
    論終結前擴張上訴聲明，使第二審上訴聲明由原來上訴之一
    部擴張至全部。本件上訴人乙○○就其敗訴部分中之新臺幣(
    下同）200萬元提起上訴後，於民國110年7月21日變更上訴
    聲明為：原判決不利於乙○○部分廢棄（見本院卷㈡第279頁）
    ，核屬擴張其上訴聲明，且為上訴人丙○○、丁○○、戊○○（下
    稱丙○○等3人）同意，依上開規定，應予准許。
二、丙○○等3人主張：原審被告甲○○（已於本院與丙○○等3人達成
    和解）於104年5月18日，駕駛車牌號碼000-0000號自用小客
    車沿彰化縣○○鄉○○路由南往北方向行駛，於同日下午10時5
    分許，行經彰化縣○○鄉○○路0段000號前時，疏未注意車前狀
    況及行經閃黃號誌道路缺口應減速慢行，而撞擊自對向車道
    穿越該處道路缺口欲匯入○○路0段往北方向行駛，由乙○○所
    駕駛附載丙○○之車牌號碼000-000號普通重型機車（下稱系
    爭事故），致丙○○人車倒地，受有頭部損傷合併硬腦膜下及
    腦內出血併發延遲性硬腦膜外出血，經最終治療後，仍成為
    有輕度障礙之腦傷病症合併邊緣性智能表現的患者，認知功
    能障礙情形（仍有低於正常智商及情緒失禁症狀影響），現
    階段已達到輕度障礙程度，身心受創嚴重，終其一生，均需
    養賴看護照顧，已喪失全部勞動能力，而受有①醫藥費28萬8
    ,838元；②特別看護費用55萬8,800元；③一般看護費用705萬
    4,229元；④喪失勞動能力718萬6,450元；⑤精神慰撫金300萬
    元之損害。而丁○○、戊○○為丙○○之父母，因丙○○受傷嚴重而
    需終生照顧丙○○，亦造成精神及心理莫大痛苦，各請求精神
    慰撫金200萬元。爰依民法第184條第2項、第185條第1項、
    第193條、第195條第1、3項規定、第213條、第216條規定，
    提起本件訴訟。並聲明：乙○○及甲○○應連帶給付丙○○1,808
    萬8,317元本息；應連帶給付丁○○、戊○○各200萬元本息。
三、乙○○則以：
　　對醫療費用及特別看護費之支出不爭執，惟依診斷證明書所
    載，丙○○受傷後並未成為植物人，日常生活僅一部分需他人
    扶助，且能從事輕便工作，日後亦有好轉之可能，其請求全
    日看護費用至平均餘命，顯屬過高；又原審並未就丙○○之勞
    動能力減損比例送交鑑定，即依診斷證明書認定喪失全部勞
    動能力，顯非適法，應以中國醫藥大學附設醫院（下稱中國
    附醫）於本院之鑑定作為勞動能力減損之計算為可採。至原
    審判准丙○○請求之慰撫金150萬元較諸法院實務為高，請求
    予以酌減，而丙○○於事故發生時業已成年，丁○○、戊○○不符
    合請求慰撫金之規定，原審駁回其請求，並無違誤等語。
四、原審為丙○○一部勝訴、一部敗訴之判決，依侵權行為之法律
    關係，判命乙○○與甲○○應連帶給付丙○○1,518萬8,317元本息
    ，並依雙方之聲請，分別命供擔保後，為准、免假執行，及
    駁回丙○○其餘請求及丁○○、戊○○之請求。兩造均不服，各自
    提起上訴，丙○○等3人之上訴聲明：㈠原判決關於駁回丙○○等
    3人後開第2項之訴部分廢棄。㈡乙○○應再依序給付丙○○、丁○
    ○、戊○○150萬元、200萬元、200萬元，及均自105年7月5日
    起至清償日止，按年息5%計算之利息。丙○○之答辯聲明：乙
    ○○之上訴駁回。乙○○上訴及擴張聲明：㈠原判決不利於乙○○
    部分廢棄，㈡上開廢棄部分，丙○○在第一審之訴及其假執行
    之聲請均駁回。乙○○之答辯聲明：丙○○等3人之上訴駁回。
五、不爭執事項及本件爭點(見本院卷㈡第213-215頁並依判決，
    格式修正或刪減文句，或依爭點論述順序整理內容):
㈠、不爭執事項：
⑴、甲○○於104年5月18日晚上10時5分許，駕駛車牌號碼000-0000
    號自用小客車，沿設有中央分向島（即安全島）之彰化縣○○
    鄉○○路內側車道由南往北方向行駛，行至彰化縣○○鄉○○路0
    段000號之Ａ○實業股份有限公司大門口前時，於設有閃光黃
    燈號誌，由中央分向島缺口所形成之路口，適有乙○○騎乘車
    牌號碼000-000號普通重型機車，後座搭載丙○○，在○○路0段
    北往南車道逆向由南往北方向行駛，並於行駛至上開路口時
    ，自○○路北往南外側車道斜向駛越○○路北往南之外側與內側
    兩車道，跨越上開路口，在路口處變換車道斜向進入○○路南
    往北車道之內側車道往北行駛，甲○○見狀剎車閃避不及，所
    駕駛之自用小客車左前車頭保險桿因而自後方撞擊乙○○所騎
    乘機車尾部右側與排氣管處，致乙○○、丙○○2人均人車倒地
    ，乙○○受有頭部外傷合併顱骨骨折及外傷性蜘蛛網膜下出血
    、硬腦膜下出血、第3、4、5、6、7頸椎椎間盤突出等傷害
    ；丙○○受有頭部損傷合併硬腦膜下及腦內出血併發延遲性硬
    腦膜外出血、雙側顱骨缺損之傷害。
⑵、道路交通事故現場圖、道路交通事故調查報告表㈠、㈡-1、肇
    事現場及車輛照片34幀、彰化基督教醫療財團法人彰化基督
    教醫院（下稱彰基醫院）診斷書2紙、衛生福利部臺中醫院
    （下稱臺中醫院）診斷證明書2紙、臺中醫院精神科職能評
    鑑/治療轉介暨報告紀錄單、公路監理電子閘門證號查詢汽
    車駕駛人資料1紙。
⑶、甲○○上開過失侵權行為，刑事部分經檢察官起訴後，臺灣彰
    化地方法院（下稱彰化地院）以105年度交易字第60號判處
    有期徒刑4月，緩刑2年，嗣提起上訴，經本院以105年度交
    上易字第1220號判處有期徒刑4月確定。
⑷、丙○○因系爭事故受傷送醫，支出①醫藥費28萬8,838元。②特別
    看護費用55萬8,800元（自104年5月19日至105年1月27日止
    共254日，以每日2,200元計算）；③一般看護費用，如有必
    要時且為全天看護，同意以外籍看護每月2萬2,549元（每月
    平均薪資19643＋就業安定費2000＋雇主健保費負擔906＝22549
    ）作計算。依103年臺中市平均餘命表所示，其平均餘命為5
    5.46；④喪失勞動能力部分，同意以丙○○大學畢業服役1年後
    起算，自106年1月1日可工作，算至勞動基準法第54條規定
    強制退休年齡65歲，得繼續工作之勞動年數應為39年（丙○○
    80年4月21日生至65歲為145年4月21日減去106年1月1日＝39
    年4月21日之可工作期間，並以整數39年計算）。
⑸、丁○○、戊○○為丙○○之父母，丙○○現在無工作，學歷為大學畢
    業，未婚，現與父母同住，有一個哥哥，一個姊姊；丁○○學
    歷為高中，從事五金業務，經濟狀況年收入約6、70萬元，
    戊○○學歷高中，目前沒有工作。
⑹、經財團法人成大研究發展基金會補充鑑定結果，較認同彰化
    區車輛行車事故鑑定會的鑑定結果，認甲○○以超過速限70公
    里的速度行駛，肇事責任比例甲○○為45％、乙○○55％。
⑺、丙○○已領取強制險140萬元。
⑻、丙○○與甲○○於本院調解成立，甲○○已給付丙○○950萬元（不含
    強制險）。
㈡、爭執事項：
⑴、丙○○勞動能力喪失之比例為何？所得請求之損害賠償為何？
⑵、丁○○、戊○○是否得請求精神慰撫金？
六、本院之判斷：
㈠、乙○○應與甲○○負連帶賠償責任：
⑴、甲○○於104年5月18日晚上10時5分許，駕駛車牌號碼000-0000
    號自用小客車，沿設有中央分向島（即安全島）之彰化縣○○
    鄉○○路內側車道由南往北方向行駛，行至彰化縣○○鄉○○路0
    段000號之Ａ○實業股份有限公司大門口前時，於設有閃光黃
    燈號誌，由中央分向島缺口所形成之路口，適有乙○○騎乘車
    牌號碼000-000號普通重型機車，後座搭載丙○○，在○○路0段
    北往南車道逆向由南往北方向行駛，並於行駛至上開路口時
    ，自○○路北往南外側車道斜向駛越○○路北往南之外側與內側
    兩車道，跨越上開路口，在路口處變換車道斜向進入○○路南
    往北車道之內側車道往北行駛，甲○○見狀剎車閃避不及，所
    駕駛之自用小客車左前車頭保險桿因而自後方撞擊乙○○所騎
    乘機車尾部右側與排氣管處，致丙○○受有頭部損傷合併硬腦
    膜下及腦內出血併發延遲性硬腦膜外出血、雙側顱骨缺損之
    傷害，並因而導致輕度障礙之腦傷病症合併邊緣性智能表現
    ，認知功能障礙達到輕度障礙程度等於身體或健康有重大不
    治或難治之重傷害，有道路交通事故現場圖、道路交通事故
    調查報告表㈠、㈡-1、事故現場及車輛照片共34幀、道路交通
    事故談話紀錄表、道路交通事故當事人酒精測定紀錄表、彰
    基醫院診斷書2紙、臺中醫院診斷證明書2紙、臺中醫院精神
    科職能評鑑/治療轉介暨報告紀錄單1份附卷可稽【見臺灣彰
    化地方檢察署（下稱彰化地檢）104年度他字第7067號卷第8
    -13頁、第20-49頁】，堪信為真實。而丙○○因本件過失傷害
    案件經彰化地院以105年度交易字第60號判決有期徒刑4月，
    緩刑2年；提起上訴後，經本院刑事庭以105年度交上易字第
    1220號判決撤銷改判處有期徒刑4月確定等情，為兩造不爭
    執，且經本院調閱上開刑事卷宗核閱無訛，堪信丙○○之主張
    為真實。
⑵、按駕駛人駕駛汽車，除應遵守道路交通標誌、標線、號誌之
    指示；汽車行駛時，駕駛人應注意車前狀況及兩車併行間距
    ，並隨時採取必要之安全措施；汽車行駛至交岔路口，其行
    進、轉彎，應遵守燈光號誌；汽車迴車時，應暫停並顯示左
    轉燈光或手勢，看清無來往車輛，並注意行人通過，始得迴
    轉；又閃光黃燈表示「警告」，車輛應減速接近，注意安全
    ，小心通過，道路交通安全規則第90條第1項、第94條第3項
    、第102條第1項第1款前段、第106條第5款，道路交通標誌
    標線號誌設置規則第211條第1項第1款分別定有明文。本件
    乙○○、甲○○駕駛車輛自應注意遵守上開規定，而依當時天候
    晴、光線為夜間有照明、路面鋪設柏油、乾燥、無缺陷、無
    障礙物、視距良好，並無不能注意之情事，乙○○疏未注意依
    標線指示，斜向穿越道路時未讓右側順向車道直行車先行；
    甲○○行經閃黃號誌路段，未減速接近，注意安全，乙○○、甲
    ○○對丙○○之受傷，顯有過失。又就本件事故乙○○應負肇事主
    因，甲○○應負肇事次因責任，業經鑑定在案，有交通部公路
    總局彰化縣區車輛行車事故鑑定委員會105年1月15日○○字第
    0000000000號鑑定意見書（見彰化地檢105年度偵字第293號
    卷第6-9頁）、財團法人成大研究發展基金會補充鑑定報告
    書（見原審卷㈠第431-533頁）附卷可參，且兩造亦不爭執乙
    ○○、甲○○所應負之過失比例為甲○○45％、乙○○55％（見不爭執
    事項㈥）。是丙○○因本件事故所受傷害，與甲○○、乙○○過失
    駕駛行為間，具有相當因果關係。
⑶、按數人共同不法侵害他人之權利者，連帶負損害賠償責任，
    民法第185條第1項前段定有明文。又民事上之共同侵權行為
    （狹義的共同侵權行為，即加害行為）與刑事上之共同正犯
    ，其構成要件並不完全相同，共同侵權行為人間不以有意思
    聯絡為必要，數人因過失不法侵害他人之權利，苟各行為人
    之過失行為，均為其所生損害共同原因，即所謂行為關連共
    同，亦足成立共同侵權行為，依民法第185條第1項前段之規
    定，各過失行為人對於被害人應負全部損害之連帶賠償責任
    （最高法院67年度台上字第1737號裁判要旨參照）。本件乙
    ○○與甲○○之過失行為與丙○○之受傷結果間，具相當因果關係
    ，依民法第185條第1項前段規定，乙○○與甲○○自應連帶負損
    害賠償責任，丙○○依上開規定訴請乙○○與甲○○連帶負損害賠
    償責任，自屬有據。以下分就丙○○請求項目審酌：
①、醫藥費28萬8,838元：業據丙○○提出醫療費用收據影本、醫療
    用具發票、收據影本等件為證，且為兩造所不爭執，自應予
    准許（原審判決理由第13頁㈣⑴第2行誤載為16萬5,707元）。
②、特別看護費用55萬8,800元：丙○○主張自104年5月19日至105
    年1月27日止，期間共254日由專人及父母看護，看護費用以
    每日2,200元計算，共55萬8,800元等情，為兩造所不爭執，
    自應予准許。
③、一般看護費用得請求359萬7,603元：
　　丙○○於事後受有頭部損傷合併硬腦膜下及腦內出血併發延遲
    性硬腦膜外出血、雙側顱骨缺損等傷害，並於104年5月19日
    手術取出血塊，及於104年7月24日接受顱骨成型手術。惟依
    臺中醫院105年1月28日之診斷證明書記載「患者……為維持生
    命必要之日常生活活動之一部分需他人扶助」（見原審附民
    卷第12頁背面），而林新醫院106年3月18日之診斷證明書亦
    記載「……患者有輕度智商障礙，心智能力轉換能力上有損傷
    ，且有焦慮、憂鬱、記憶力減退及脾氣難以控制等人際關係
    障礙，……為維持生命必要之日常生活活動之一部分需他人扶
    助」等語（見原審卷㈠第147頁）。顯見丙○○自105年1月28日
    起日常生活活動僅一部分需他人扶助，並非全部。又經本院
    囑託中國附醫鑑定結果，丙○○因右側肢體無力前往醫院復健
    治療，並分別在104年10月1日、106年2月16日及107年6月1
    日接受三次心理測驗及二次職能評鑑，最近一次結果顯示有
    中度認知功能障礙(FISQ:43;VIQ:43;PIQ:40)及整體社會適
    應能力低下，簡單自我照顧能力尚可，目前可自行行走，然
    右下肢肌力稍弱，意識清楚，然緩慢且需經思考，情緒管控
    能力差，溝通社交、行為規劃、學習能力及行為控制等能力
    明顯落後同齡者等狀態。經理學檢查發現，言語緩慢、上肢
    肌力正常、右下肢肌力稍差(4/5)。右小腿有肌肉萎縮現象
    ，從膝上緣下方17公分處量得之小腿圍，左小腿圍為43公分
    ，右小腿圍為39.5公分。目前之症狀為社交退縮、認知能力
    變差，講話遲緩，右側肢體無力，大小便可自理、洗澡可自
    理、可上下樓梯但動作慢【見本院卷㈡第133-137頁，中國附
    醫109年10月23日院○○字第0000000000號函及鑑定意見書，
    下稱系爭鑑定】。系爭鑑定因係事故發生後5年所為，丙○○
    所受傷害之功能缺損已達固定，無法痊癒或改善，而系爭鑑
    定結果與上開林新醫院、臺中醫院診斷證明書記載情形相同
    ，均認丙○○並非全部生活均需他人協助，本院審酌系爭鑑定
    及上開診斷證明書，認丙○○自105年1月28日起雖有聘用看護
    協助其生活之必要，惟僅半日看護即為已足，丙○○請求全日
    看護，並非必要。又兩造合意丙○○所請求之一般看護費用，
    如有必要時且為全天看護，同意以外籍看護每月2萬2,549元
    ，並以103年臺中市平均餘命表所示平均餘命55.46作為計算
    基礎。本件既以半日看護為必要，則應以外籍看護每月2萬2
    ,549元之半數1萬1,275元（元以下4捨5入）為依據，依霍夫
    曼式計算法扣除中間利息（首期給付不扣除中間利息）核計
    其金額為359萬7,603元【計算方式為：11,275×318.918771+
    (11,275×0.6)×(319.00000000-000.918771)=3,597,603.000
    00000。其中318.918771為月別單利(5/12)%第665月霍夫曼
    累計係數，319.00000000為月別單利(5/12)%第666月霍夫曼
    累計係數，0.6為未滿一月部分折算月數之比例(18/30=0.6)
    。採4捨5入，元以下進位】。從而，丙○○請求之一般看護費
    用於359萬7,603元之範圍為有理由，應予准許；逾此部分之
    請求則屬無據，應予駁回。
④、請求喪失勞動能力248萬4,996元：
　　經本院送請中國附醫鑑定結果，認丙○○初始為左側硬腦膜上
    出血及右側硬腦膜下出血以及腦出血，依其出血型態，確實
    可影響其人格特質與認知功能，於門診鑑定時，病人對人時
    地回答正確，但緩慢且須經思考，目前已經過5年時間，其
    功能缺損應已達固定無法痊癒或改善。再依據勞委會（現已
    改制為勞動部）2009年12月出版之『勞工保險失能評估操作
    手冊』，以美國醫學會『永久障礙評估指引』估算之全人損傷
    百分比為基準，依序調整未來收入能力(future earning ca
    pacity,FEC)降低、年齡調整後得到工作能力減損百分比(鄭
    君受傷時為學生，職業不予調整)，合併後之工作能力減損
    百分比為34%，考量丙○○之病情與客觀檢查結果，並斟酌其
    從事之職業與年齡，其工作能力減損百分比為34%。亦即丙○
    ○「因事故所受傷勢」，而喪失或減少勞動能力程度之比率
    為34%（見本院卷㈡第133-137頁系爭鑑定）。又兩造合意喪
    失勞動能力部分，同意以丙○○大學畢業服役1年後起算，自1
    06年1月1日可工作，算至勞動基準法第54條規定強制退休年
    齡65歲，得繼續工作之勞動年數應為39年（丙○○00年0月00
    日生至65歲為000年0月00日減去106年1月1日＝39年4月21日
    之可工作期間，並以整數39年計算），而乙○○對丙○○主張依
    勞動部統計大學畢業生105年之平均起薪2萬8,116元為計算
    標準，未表爭執，本院亦認屬適當。又依系爭鑑定結果丙○○
    勞動能力減損之比例為34%，即得請求之損害為9,559元。依
    霍夫曼式計算法扣除中間利息（首期給付不扣除中間利息）
    核計其金額為248萬4,996元【計算方式為：9,559×259.0000
    0000=2,484,996.00000000。其中259.00000000為月別單利(
    5/12)%第468月霍夫曼累計係數】。從而，丙○○請求勞動能
    力減損於248萬4,996元之範圍為有理由，應予准許；逾此部
    分之請求則屬無據，應予駁回。原審僅依臺中醫院105年1月
    28日之診斷證明書、精神科職能評鑑所載及林新醫院106年7
    月4日之診斷證明書所載身心障礙評估，而未就實際上勞動
    能力減損比例囑託醫院鑑定，逕行認定丙○○喪失全部勞動能
    力，尚有未洽。
⑤、精神慰撫金得請求150萬元：
　　張凱夫因乙○○、甲○○之侵權行為受有前述傷害，身體自受相
    當程度之疼痛，則丙○○主張因乙○○、甲○○之侵權行為致精神
    上蒙受痛苦，尚非無因。又按慰藉金之賠償，須以人格權遭
    遇侵害，使精神上受有痛苦為必要，其核給之標準固與財產
    上損害之計算不同，然非不可斟酌雙方身分、資力與加害程
    度，及其他各種情形核定相當之數額（最高法院51年台上字
    第223號判例參照）。爰審酌丙○○大學畢業，未及就業及發
    生事故，未婚，現與父母同住，有一個哥哥，一個姊姊；甲
    ○○大學畢業，目前待業中，家境小康，與父母同住，乙○○大
    學畢業，目前協助家中包裝工作，本院審酌兩造家庭狀況、
    工作收入、丙○○所受之傷勢、年齡，及兩造之身分、地位及
    經濟能力等一切情狀，認丙○○請求乙○○、甲○○賠償精神慰撫
    金以150萬元為適當，逾此部分之請求，即屬無據。於150萬
    元之範圍，自應准許，逾此部分則非有理。
⑷、綜上，丙○○得請求乙○○、甲○○連帶賠償之金額為843萬0,237
    元（計算式：288838+558800+0000000+0000000+0000000=00
    00000）。
⑸、復按損害之發生或擴大，被害人與有過失者，法院得減輕賠
    償金額，或免除之，民法第217條第1項定有明文。又民法第
    224條可類推適用於同法第217條被害人與有過失之規定，亦
    即在適用民法第217條之場合，損害賠償權利人之代理人或
    使用人之過失，可視同損害賠償權利人之過失，適用過失相
    抵之法則（最高法院68年度第3次民事庭庭推總會議決議三
    ）。因此，駕駛機車有過失致坐於後座之人被他人駕駛之車
    撞死者，後座之人係因藉駕駛人載送而擴大其活動範圍，駕
    駛人為之駕駛機車，應認係後座之人之使用人，原審類推適
    用民法第224條規定依同法第217條第1項規定，減輕被上訴
    人之賠償金額，並無不合（最高法院74年台上字第1170號判
    例意旨參照）。本件丙○○係藉由乙○○之載送而擴大活動範圍
    ，乙○○應認係丙○○之使用人，乙○○就本件事故應負55%之過
    失責任，為兩造所不爭執，則甲○○抗辯應類推適用民法第22
    4條規定依同法第217條第1項規定，減輕其賠償金額，即屬
    有據。然所謂使用人之概念，係就第三人而言，本件乙○○係
    機車駕駛者，丙○○係坐於後座者，2人分別為直接加害人及
    直接被害人，並無使用人概念存在之可言，否則任何汽車駕
    駛人發生車禍致乘客受傷，汽車駕駛人如得執與有過失抗辯
    乘客之損害賠償請求，乘客恐求償無門？則本件乙○○自不得
    對丙○○主張過失相抵，而減輕賠償。又兩造對乙○○、甲○○就
    本件事故應負之過失比例為甲○○45％、乙○○55％，均不爭執。
    則依上開說明，甲○○主張丙○○因乘坐乙○○之機車而應負擔乙
    ○○之過失責任，而抗辯減輕55％之賠償責任，即屬有據，乙○
    ○則不得主張減輕賠償責任。從而，丙○○請求甲○○、乙○○連
    帶賠償之金額為379萬3,607元（計算式0000000*45%=000000
    0.6，元以下4捨5入），得另請求乙○○賠償之金額為463萬6,
    630萬元（0000000*55％=0000000.3，元以下4捨5入，見臺灣
    高等法院暨所屬法院92年法律座談會民事類提案第37號法律
    問題參照）。原審認定甲○○不得主張過失相抵，尚有未合。
⑹、再按保險人依強制汽車責任保險法規定所為之保險給付，視
    為被保險人損害賠償金額之一部分；被保險人受賠償請求時
    ，得扣除之，強制汽車責任保險法第32條定有明文。是強制
    險之被保險人於該範圍內之損害賠償責任即因而解免，因此
    原告上開得請求之金額應扣除各項已領取之保險金後，如有
    剩餘方得再向被告請求賠償。查丙○○因本件事故而受領之強
    制險金額為140萬元，有○○○○保險股份有限公司於106年2月1
    0日以（106）○○字第000號函覆在卷可佐(見原審卷㈠第123頁
    )，是此部分款項自應從丙○○得請求金額中扣除，則丙○○得
    請求甲○○、乙○○連帶賠償之金額應減為239萬3,607元（計算
    式0000000-0000000＝0000000），得請求乙○○賠償金額為463
    萬6,630萬元。
⑺、另按因連帶債務人中之1人為清償、代物清償、提存、抵銷或
    混同而債務消滅者，他債務人亦同免其責任。債權人向連帶
    債務人中之1人免除債務，而無消滅全部債務之意思表示者
    ，除該債務人應分擔之部分外，他債務人仍不免其責任。連
    帶債務人相互間，除法律另有規定或契約另有訂定外，應平
    均分擔義務。但因債務人中之1人應單獨負責之事由所致之
    損害及支付之費用，由該債務人負擔，民法第274條、第276
    條第1項、第280條分別定有明文。又按債務人應分擔部分之
    免除，仍可發生絕對之效力，亦即債權人與連帶債務人中之
    1人成立和解，如無消滅其他債務人連帶賠償債務之意思，
    而其同意債權人賠償金額超過民法第280條「依法應分擔額
    」者，因債權人就該連帶債務人應分擔之部分，並無作何免
    除，對他債務人而言，固僅生相對之效力而無民法第276條
    第1項規定之適用，但其應允債權人賠償金額如低於「依法
    應分擔額」時，該差額部分，即因債權人對其應分擔部分之
    免除而有民法第276條第1項規定之適用，並對他債務人發生
    絕對之效力。經查，甲○○、乙○○就本件事故之發生均有過失
    且過失責任比例分別為45%、55%，自應就丙○○所受損害負連
    帶賠償責任，業經本院認定如前，且內部分擔比例為20分之
    9、20分之11。又兩造不爭執丙○○已受領甲○○給付之950萬元
    而達成和解（見兩造不爭執之事項㈧及本院卷㈡第281頁辯論
    筆錄）。是就甲○○、乙○○應連帶賠償丙○○之239萬3,607元部
    分，甲○○所支付之和解金950萬元已超過民法第280條「依法
    應分擔額」（即20分之9），因丙○○就甲○○應分擔之部分，
    並無消滅全部債務之意思（見本院卷㈡第48頁調解筆錄四）
    ，對乙○○而言，固僅生相對之效力而無民法第276條第1項規
    定之適用，乙○○除就甲○○之應分擔額20分之9即239萬3,607
    元部分發生相對效力而免責外，就其應單獨負責之463萬6,6
    30元，仍不能免責。原審未區分各連帶債務人應分擔額及未
    及審酌甲○○已與丙○○達成和解之事實，判命乙○○連帶給付逾
    463萬6,630元以外部分本息，尚有未洽，乙○○此部分上訴，
    為有理由，應由本院廢棄改判如主文第2項所示。至丙○○上
    訴請求乙○○再給付150萬元，容屬無據，不能准許。
㈡、丁○○、戊○○之請求為無理由：
　　丁○○、戊○○主張為丙○○之父母，因丙○○受傷嚴重而需終生照
    顧丙○○，亦造成精神及心理莫大痛苦，各請求精神慰撫金20
    0萬元云云。
⑴、惟按不法侵害他人基於父、母、子、女或配偶關係之身份法
    益而情節重大者，被害人雖非財產上之損害，亦得請求賠償
    相當之金額，此從民法第195條第1項前段、第3項規定之文
    義觀之即明。又此項條文係保護基於父、母、子、女或配偶
    之一定身分關係下所形成之身分法益，受有不法侵害時之規
    範目的所為，故其侵害之客體為父母之身分法益。而所謂父
    母之身分法益，參酌民法第1084條第2項所為父母對未成年
    子女負有保護教養之權利及義務之規定，應可認係指父母基
    於與未成年子女間之親情倫理及保護教養所生之權利。又若
    上開身分法益因不法行為而受到侵害時，通常均會產生精神
    上之痛苦，故條文規定在此情形下，允許父母或子女得請求
    非財產上之損害賠償。
⑵、但因父母與未成年子女間之親情倫理及保護教養之權利，內
    容過於廣泛，故為免法律效果之涵攝範圍過大，乃附加該侵
    害情節應屬重大程度，始得請求賠償之要件，此從該條項立
    法理由所稱：「惟對身分法益之保障亦不宜太過寬泛。鑑於
    父母或配偶與本人之關係最為親密，基於此種親密關係所生
    之身分法益被侵害時，其所受精神上之痛苦最深，故明定不
    法侵害他人基於父母或配偶關係之身分法益而情節重大者，
    始受保障。例如未成年子女被人擄略時，父母監護權被侵害
    所受精神上之痛苦。又如配偶之一方被強姦，他方身分法益
    被侵害所致精神上之痛苦等是，爰增訂第三項準用規定，以
    期周延」等語，亦可得佐證。而此項立法當時就增訂該條項
    之理由，在解釋及適用該條項時，自得採為審酌之重要依據
    。
⑶、再民法第194條已就不法侵害他人致死者，規定被害人之父、
    母、子、女及配偶得請求非財產上之損害賠償，此項同樣基
    於保護親情倫理之身分法益所為規定，因死亡顯屬情節重大
    之侵害，故明文列為得請求賠償之內容，且不以被害人或請
    求權人是否已成年為要件。然上開民法第195條第3項所稱之
    父母身分法益，既係基於民法親屬篇有關父母與未成年子女
    間之保護目的而設，除應以實際被害人為未成年子女外，其
    所稱情節重大，亦得參酌上開民法第194條規定，並就該第1
    95條第3項所欲規範之意旨，在一般社會通念及國民法律感
    情之認知考量下，就該具體個案之侵害態樣、受害程度、回
    復可能及時間久暫等情節為判斷。
⑷、丙○○於本件事故發生時已成年，丁○○、戊○○於丙○○因系爭事
    故受傷時，縱需付出更多之心力，或因此衍生身體及精神上
    傷痛，惟依上開說明，難認已符合民法第195條所稱父母身
    分法益受侵害且情節重大之要件，丁○○、戊○○主張乙○○侵害
    其父母身分法益，且情節重大，請求給付精神慰撫金各200
    萬元，於法未合，自難准許。
七、綜上所述，丙○○依共同侵權行為之法律關係，請求乙○○給付
    463萬6,630元，及自起訴狀繕本送達翌日（即105年7月5日
    ）起至清償日止，按年息百分之5計算之利息部分，洵屬有
    據，應予准許；逾此部分之請求，為無理由，應予駁回。原
    審就上開應准許部分，判命乙○○如數給付，並分別諭知雙方
    供擔保後，得、免假執行，核無不合，乙○○上訴意旨指摘原
    判決此部分不當，求予廢棄改判，為無理由，應駁回此部分
    之上訴。至於上開不應准許部分，其中原判決命乙○○應給付
    逾463萬6,630元本息部分，尚有未合，乙○○指摘原判決此部
    分不當，求為廢棄，為有理由，爰由本院改判如主文第2項
    所示。另其他不應准許部分（即丙○○請求乙○○再給付150萬
    元本息及丁○○、戊○○請求乙○○給付精神慰撫金各200萬元）
    ，原判決為丙○○、丁○○、戊○○敗訴之諭知，並駁回其此部分
    假執行之聲請，核無不合，丙○○、丁○○、戊○○上訴意旨指摘
    原判決此部分不當，求予廢棄改判，並無理由，應駁回其上
    訴。
八、本件事證明確，兩造其餘之攻擊或防禦方法及所提之證據，
    經本院斟酌後，認為均不足以影響本判決之結果，自無逐一
    詳予論駁之必要，併此敘明。
九、據上論結，乙○○之上訴為一部有理由，一部無理由，丙○○、
    丁○○、戊○○之上訴為無理由，判決如主文。
中　　華　　民　　國　　110 　年　　8 　　月　　18　　日
                  民事第二庭    審判長法　官  楊國精
　　　　　　　　　　　      　　　　　法　官  陳得利
　　　　　　　　　　　      　　　　　法　官  李立傑
正本係照原本作成。
如不服本判決，應於收受送達後二十日內向本院提出上訴書狀，
其未表明上訴理由者，應於提出上訴後二十日內向本院補提理由
書狀（均須按他造當事人之人數附繕本）。
上訴時應提出委任律師或具有律師資格之人之委任狀。委任有律
師資格者，另應附具律師資格證書及釋明委任人與受任人有民事
訴訟法第四百六十六條之一第一項但書或第二項所定關係之釋明
文書影本。如委任律師提起上訴者，應一併繳納上訴裁判費。
                                      書記官  李欣憲
中　　華　　民　　國　　110 　年　　8 　　月　　18　　日